【裁判字號】    88,保險上更(一),10
【裁判日期】    920128
【裁判案由】    侵權行為損害賠償
【裁判全文】
臺灣高等法院民事判決  八十八年度保險上更(一)字第一○號
      上  訴  人  挪威商威爾漢森航運有限公司（Wilhelmsen Lines A.S.）
      法定代理人  Ingar .
      法定代理人  陳朝亨
      訴訟代理人  趙傳芳
右當事人間因侵權行為損害賠償事件，上訴人對於中華民國八十四年十月十八日臺灣
基隆地方法院八十四年度保險字第一號第一審判決提起上訴，經最高法院第一次發回
更審，被上訴人並為訴之追加，本院判決如左：
    主      文
上訴駁回。
第二審及發回前第三審訴訟費用均由上訴人負擔。
    事實及理由
甲、程序方面：
  一、本件訴訟係因挪威國籍上訴人所有之泰德輪（M.V. "TEXAS"）承運中華民國國
      籍之訴外人維京工業股份有限公司（VIKING ENGINEERING SERVICES INC.；下
      稱維京公司）所託運之塔式吊車及其零附件（下稱系爭貨物），由澳大利亞國
      雪梨港（Sydney）起運至我國基隆港目的地，而上訴人係依挪威國法律組織並
      有效存續之公司，有上訴人提出經駐挪威台北經濟文化辦事處認證之委任書在
      卷可稽（見原審卷第八十八頁、本院卷一第三十四頁），則本件兩造分別為中
      華民國國籍之法人與挪威國籍之法人，要屬涉外民事事件至明。
  二、本件管轄權之認定：按涉外民事事件，於具體訴訟案件，究何國家法院具有管
      轄權，因牽涉國際公法上國家司法權分配之問題，是各國於實際受理涉外民事
      事件時，即得依該法院地國內法上關於管轄權之規定辦理。次按因契約涉訟者
      ，如經當事人定有債務履行地，得由該履行地之法院管轄；因侵權行為涉訟者
      ，得由行為地之法院管轄。民事訴訟法第十二條及第十五條第一項分別定有明
      文。而所謂侵權行為地，凡一部實行行為或其一部行為結果發生之地皆屬之（
      最高法院五十六年台抗字第三六九號判例要旨參照），而管轄權之有無，應依
      請求權人主張之事實，按諸法律關於管轄權之規定而為認定，與其請求是否成
      立無涉（見同院六十五年台抗字第一六二號判例要旨參照）。查本件被上訴人
      係主張代位（保險法第五十三條）暨受讓被保險人即訴外人維京公司本於載貨
      證券之運送事項及貨物所有權，請求上訴人依債務不履行及侵權行為負損害賠
      償，而依該載貨證券關於運送事項所載之債務履行地為基隆，有載貨證券在卷
      可稽（見原審卷第三十六至三十九頁）；又被上訴人主張侵權行為之損害結果
      發生地亦在基隆。揆諸前揭法文規定及說明，原法院就本件涉外民事訴訟自有
      管轄權。上訴人抗辯原法院無管轄權，並無足採。
  三、上訴人係依挪威國法律組織並有效存續之公司，有上訴人提出經駐挪威台北經
      濟文化辦事處認證之委任書在卷可稽（見原審卷第八十八頁、本院卷一第三十
      四頁），但該公司並未經我國法律認許之法人，惟按非法人之團體，設有代表
      人或管理人者，有當事人能力，民事訴訟法第四十條第三項定有明文。又未經
      認許其成立之外國法人，雖不能認其為法人，然仍不失為非法人團體，苟該非
      法人團體設有代表人或管理人者，依民事訴訟法第四十條第三項規定，自有當
      事人能力。至其在臺灣是否設有事務所或營業所則非所問（最高法院五十年臺
      上字第一八九八號判例要旨參照）。準此，被上訴人雖係未經認許之外國法人
      ，仍有民事訴訟法第四十條第三項規定之適用，應認有為本件訴訟之當事人能
      力。
  四、被上訴人另為追加備位聲明：上訴人應給付被上訴人相當於新台幣七十六萬七
      千四百十二元之澳大利亞國幣，及自民國八十三年八月七日起至清償日止，依
      年息百分之五計算之利息；惟上訴人則表示不同意。按於第二審為訴之變更或
      追加，非經他造同意，不得為之，但民事訴訟法第二百五十五條第一項第二款
      至第六款情形，不在此限；同法第四百四十六條第一項定有明文。是以變更、
      追加之訴，倘係與原訴請求之基礎事實同一（同條項第二款）時，並無須得他
      造之同意。而所謂請求之基礎事實同一，係指變更或追加之訴與原訴之原因事
      實，有其社會事實上之共通性及關聯性，而就原請求所主張之事實及證據資料
      ，於變更或追加之訴得加以利用，且無害於他造當事人程序權之保障，俾符訴
      訟經濟者稱之。本件上訴人聲明原請求被上訴人應給付「新台幣」六十七萬七
      千四百十二元及自八十三年八月七日起至清償日止，按週年利率百分之五計算
      之利息，嗣於本院九十一年四月四日準備程序期日，追加備位聲明如上所述請
      求給付「澳大利亞國幣」，惟被上訴人就先位與備位之訴訟標的及基礎事實均
      屬同一，僅係請求給付之幣別有異，殊不影響上訴人之攻擊防禦及程序上之保
      障，揆諸前開所述，應予准許。
乙、實體方面：
  一、本件被上訴人主張：被上訴人承保訴外人維京公司所有託交由上訴人為運送人
      ，上訴人並以自己所有之泰德輪（M.V. "TEXAS"）承運系爭貨物，由雪梨起運
      至我國基隆港。系爭貨物裝船時，品質確係完好無訛，然該船駛抵基隆港卸載
      時，發現因上訴人未於發航前及發航時，為必要之注意及措置使船舶有安全航
      行之能力；或使貨艙及其他供載運貨物部分適合於受載運送或保存，復對於承
      運系爭貨物之裝卸、搬移、堆存、保管、運送及看守未為必要之注意及處理致
      系爭貨物變形損壞結果，系爭貨物之損失乃係可歸責於運送人及船舶所有人即
      上訴人之事由所肇致，依法上訴人自應就該損害負賠償之責。而被上訴人係本
      於合法有效之保險契約，於賠償維京公司新台幣（下同）七十六萬七千四百十
      二元後，依保險法第五十三條取得代位權行使權利，且維京公司就系爭貨物所
      有請求權均轉讓予被上訴人。被上訴人自得對上訴人依保險法第五十三條、海
      商法第一百零六條（按係指八十八年七月十四日修正前之海商法，以下均同）
      、第一百零七條、第一百十八條及第五條適用民法第六百三十四條、第六百三
      十六條暨民法第二十八條、第一百八十四條及第一百八十八條第一項侵權行為
      、第二百二十四條債務不履行等之相關條文本於載貨證券及運送契約債務不履
      行及侵權行為等法律關係主張權利等語。（被上訴人起訴請求，上訴人應給付
      被上訴人七十六萬七千四百十二元正，及自八十三年八月七日起至清償日止，
      依年息百分之五計算之利息。原審判決除駁回八十三年八月七日利息部分外，
      其餘如數判決上訴人應給付，上訴人就不利判決部分提起上訴，被上訴人就其
      敗訴部分，則未聲明不服，惟追加備位聲明：上訴人應給付被上訴人相當於新
      台幣七十六萬七千四百十二元之澳大利亞國幣，及自八十三年八月七日起至清
      償日止，依年息百分之五計算之利息。併願供擔保請宣告准予假執行。）爰就
      上訴人之上訴，答辯聲明：駁回上訴。
  二、上訴人則以：(一)被上訴人主張貨損係發生於海上運送過程中，則侵權行為地既
      非在基隆，我國法院應無管轄權。(二)系爭貨物於八十二年十一月十五日於澳洲
      雪黎港裝載上船，至同年十二月八日運抵基隆港卸載，而被上訴人之保險契約
      於八十二年十一月十八日簽訂，而依「批單」記載被保險人係至八十三年六月
      十日始通知保險人船舶名稱，則系爭貨物於八十二年十二月八日前已發生保險
      事故，依海商法第一百七十四條規定，被上訴人之保險契約失其效力，被上訴
      人主張代位求償，顯無理由。(三)系爭貨物係於八十二年十二月八日運抵基隆港
      並交付維京公司，而維京公司並未在收貨前或當時或三日內，出具任何書面通
      知貨物有任何毀損情事。惟依海商法第一百條第一項規定，上訴人「視為」已
      依載貨證券之記載交清貨物，維京公司已無從主張任何損害賠償請求權，則受
      讓人即被上訴人自亦無可得行使之權利。縱認被上訴人有請求權，但於八十四
      年元月十九日起訴請求，時距維京公司受領系爭貨物（八十二年十二月八日）
      ，已過十三個月，亦已罹於一年時效。況依澳大利亞國海上貨物運送法第三條
      第六項規定，除受貨人於貨物送達或應送達之日起一年內起訴，否則就貨物所
      有損害，運送人或船舶均免除其所有責任，此之一年期限係除斥期間，被上訴
      人已逾一年之除斥期間，始起訴請求，亦無可再主張之權利。(四)受貨人維京公
      司遲至貨物離船一星期之後（八十二年十二月十七日）始通知上訴人貨損，依
      海商法第九十三條第三項規定，被上訴人已無從主張任何貨損。又被上訴人所
      提出寶威船務代理股份有限公司（下稱寶威公司）簽發之「進倉貨物破損事故
      證明單」，係基隆港務局為免民事責任發給之單據，不足以為貨損證明，亦非
      海商法第一百條第一項各款所定之「書面通知」。(五)亞太公證有限公司（下稱
      亞太公司）所為之公證報告，係系爭貨物已運達後一星期以上制作，貨物情況
      顯然已非卸載當時情狀，且貨櫃並未拆封提領，何從知悉損害；又系爭貨物之
      吊車係屬舊品，本身即有鏽蝕、脫漆、凹陷情事，且由貨主自裝自計，貨主裝
      櫃封緘後，運送人根本無從查知，系爭貨物原本脫漆、凹陷、刮傷情事，即不
      得強令運送人為此負責；且該公證內容之件數、名稱及尺寸，均與編號一四六
      七二號載貨證券所示內容不符，尚難據此認定貨損及數額，是該公證報告不可
      採。(六)被上訴人係保險公司，依法不得受讓債權。又縱認上訴人應負賠償責任
      ，惟海商法第一百十四條第二項規定，除貨物之性質、價值於裝載前已經託運
      人聲明並註明於載貨證券者外，運送人或船舶所有人對於貨物之毀損滅失，其
      賠償責任，以每件不超過三千元為限，系爭載貨證券並未註明系爭貨物之價值
      ，上訴人之損害賠償責任，依法亦以九千元為限等語置辯。原審判決上訴人敗
      訴，上訴人不服提起上訴，聲明：(1)原審判決不利上訴人部分廢棄。(2)右廢棄
      部分被上訴人在第一審之訴及其假執行之聲請駁回。
  三、本件載貨證券債權效力（債務不履行部分）、保險契約及債權讓與應適用之準
      據法：按「（第一項）法律行為發生債之關係者，其成立要件及效力，依當事
      人意思定其應適用之法律。（第二項）當事人意思不明時，同國籍者依其本國
      法，國籍不同者依行為地法，行為地不同者以發要約通知地為行為地法，如相
      對人於承諾時不知其發要約地通知地者，以要約人之住所地視為行為地。（第
      三項）前項行為地，如兼跨二國以上或不屬於任何國家時，依履行地法。」，
      涉外民事法律適用法第六條定有明文。依海商法第一百零四條（現行法為六十
      條）準用民法第六百二十七條規定：「提單填發後，運送人與提單持有人間，
      關於運送事項，依其提單之記載。」，顯示載貨證券持有人與運送人間，關於
      運送事項，不再依存運送契約，載貨證券具有獨立性，非運送契約之本身。因
      之，關於載貨證券債權效力之準據法應獨立適用，非依存於運送契約甚明。查
      本件載貨證券載明之履行行為地即運送系爭貨物之卸載目的地為我國基隆、簽
      發行為地為澳大利亞國雪梨，是就該載貨證券債權效力之準據法，自應依上開
      涉外民事法律適用法第六條第三項規定準據適用我國法律。上訴人抗辯，應準
      據依載貨證券簽發地即雪梨依澳大利亞國法律云云，依上所述，尚屬無據，要
      不可取。另被上訴人與維京公司所訂立之保險契約，契約兩造當事人均係中華
      民國國籍之法人，但該保險標的即系爭貨物之海上運送具有涉外成分，亦應屬
      涉外事件。揆諸前開法文規定，依該保險契約兩造當事人並未明示適用準據法
      ，是應適用準據法之意思不明，而保險契約兩造當事人均同為我國籍法人，因
      之應準據適用我國法，殊屬明確。又依涉外民事法律適用法第七條規定：債權
      之讓與，對於第三人之效力，依原債權之成立及效力所適用之法律。則被上訴
      人受讓維京公司之債權，準據法亦應適用中華民國法律，亦屬明確。
  四、被上訴人主張依被上訴人與訴外人維京公司訂立之海上貨物保險契約，於本件
      保險事故發生後已理賠維京公司七十六萬七千四百十二元，爰依保險法第五十
      三條代位請求上訴人賠償等語，固據提出兩造所不爭執之載貨證券、保險單、
      代位收據為證（見原審卷第九至十、三十六至四十六、八十七頁）。上訴人則
      辯稱，該海上貨物保險契約，因維京公司未將已確定之船舶名稱及國籍告知保
      險人即被上訴人，該保險契約即失其效力，被上訴人不得基於代位請求賠償等
      語。經查：
      (一)本件保險契約之保險事故發生時間在八十二年間，依當時有效之海商法第一
        百七十四條規定：「按貨物保險時，未確定裝運之船舶者，要保人或被保險
        人於知其已裝載於船舶時，應將該船舶之名稱及國籍，即通知於保險人，不
        為通知者，保險契約失其效力」。立法目的係因海上貨物運送保險契約，係
        最大善意契約，該保險契約有關運送船舶之記載，影響保險人對危險之估計
        甚鉅，為使保險人能快速正確知悉，以符海上保險基本要求，且保險公司復
        具社會性及公益性，因之該法文規定，要屬強制規定，於要保人知悉裝載之
        船舶名稱及國籍後，違反而不為通知，該保險契約即當然失其效力。
      (二)被上訴人與維京公司於八十二年十一月二十九日簽訂海上貨物保險契約，有
        保險單在卷可考（見原審卷第八十七頁），而保險之貨物則早於八十二年十
        一月十五日即已裝載於挪威國籍泰德（M.V  "TEXAS"）輪，亦有載貨證券在
        卷足憑（見原審卷第三十六至三十八頁）。則被上訴人與訴外人即要保人維
        京公司於簽訂系爭保險契約時，該承載貨物之船舶名稱及國籍應已確定。是
        上訴人辯稱，維京公司並未將承載船名及國籍通告被上訴人，被上訴人係於
        本件保險事故發生後，於接獲被保險人即維京公司通知船舶名稱後記載入「
        批單」（見原審卷第一百五十四頁），該批單之記載日期為一九九四年六月
        十日，即被保險人直至同年六月十日始通知保險人船舶名稱，斯時貨物早已
        卸載，保險契約失其效力等語，核與被上訴人於原審陳稱：於接獲被保險人
        維京公司通知承運船舶名稱、啟航地點與日期後所簽發憑以核計保險費差額
        之「批單」（見原審卷第一百四十九頁）相符，因之上訴人以該批單之記載
        辯稱被保險人維京公司將船舶名稱及國籍通知被上訴人即保險人之時點，尚
        非無據，要堪採信。
      (三)按認定事實應憑證據，法院採為認定事實之證據，必於訟爭事實有相當之證
        明力而後可，若一種事實得推定證據之效力者，亦必現行法規所明認者為限
        ，斷不能以單純理論為臆測之根據，而就訟爭事實為推定之判斷（見最高法
        院十八年上字第二０九號判例意旨參照）。被上訴人主張，貨物於八十二年
        十一月十五日裝船，保險契約則於同年月二十九日簽訂，苟維京公司未將承
        載船名告知被上訴人，被上訴人於本保險事故發生後，勢必依法主張保險契
        約失效，進而拒絕理賠，但被上訴人並未為此項主張，足證被上訴人確已知
        悉船名及國籍，保險契約並未失效云云，係非有法律依據之推測之詞，且就
        維京公司在本件保險事故發生前，通知被上訴人船舶名稱及國籍之事實，均
        未能舉證以實其說。準此，被上訴人此部分之主張，殊乏證據證明，要屬臆
        測之詞，不足為憑。
      (四)揆諸上開說明，維京公司既係於保險事故發生後始將承載船舶名稱及國籍通
        告被上訴人，則該保險契約依海商法第一百七十四條規定自屬「已失其效力
        」，被上訴人自無依保險法第五十三條規定代位取得依載貨證券所載系爭貨
        物之損害賠償請求權。從而，被上訴人依保險法第五十三條法定代位規定請
        求上訴人負損害賠償云云，尚屬無據，不應准許。
  四、被上訴人又主張維京公司讓與基於載貨證券之運送事項對上訴人有債務不履行
      之損害賠償請求權，請求上訴人給付應賠償維京公司所讓與之損害賠償債權七
      十六萬七千四百十二元及法定遲延利息等語，業據提出載貨證券、保險單、代
      位（含債權讓與內容）收據、亞太公司公證報告、八十三年七月二十九日索賠
      函（見原審卷第一百零八至一百一十頁）為證。上訴人除否認公證報告真正外
      ，餘均未爭執，惟辯稱被上訴人之債權受讓不合法，且逾一年之除斥期間始起
      訴請求，損害賠償請求權已滅失，又公證報告與貨損並無關連，復未為貨損通
      知保留，並有單位責任限制等語。經查：
      (一)被上訴人主張係基於受讓維京公司之債務不履行損害賠償之債而為請求；上
        訴人則辯稱被上訴人係保險公司，並不得受讓維京公司之債權等語。查被上
        訴人固係保險公司，雖不得經營登記事項以外之業務（修正前公司法第十五
        條第一項），但縱令有違反經營登記事項範圍以外之法律行為，亦僅係公司
        負責人應否受行政刑罰之處罰而己（現行法修正為行政罰），而公司法規定
        該登記營業項目係基於行政管理目的而為，並非係基於法人人格或權利義務
        能力之有無所為之規定，除法有明文該法律行為無效外，難認係當然絕對無
        效。本件被上訴人所為受讓維京公司對上訴人債務不履行損害賠償請求權之
        法律行為，核諸現行法文均未規定為當然絕對無效，是被上訴人受讓維京公
        司債權之法律行為，自仍屬有效，上訴人此部分之抗辯，尚有誤會，要不可
        取。
      (二)被上訴人主張維京公司業依海商法第一百條第一項之規定通知上訴人等情；
        上訴人辯稱維京公司未就貨損通知上訴人，應認已交貨且無損失等語。按貨
        物一經有受領權利人受領，視為已依照載貨證券之記載，交清貨物。然若受
        領權利人於提貨前或提貨當時，已將毀損滅失情形，以書面通知運送人；毀
        損滅失不顯著者，而於提貨後三日內，以書面通知運送人或在收貨證券上，
        註明毀損或滅失者即不得視為運送人已依照載貨證券交清貨物，海商法第一
        百條第一項規定甚明。而所謂書面通知，並無固定格式，舉凡港務局之出貨
        報告或事故證明單或一般公證公司作成之卸貨報告，倘經港口理貨人員、海
        關人員或運送人或其港口代理人或其使用人、受僱人簽章證明，即可謂受貨
        人已就貨物之毀損或滅失以書面通知運送人。查系爭貨物於八十二年十二月
        八日運抵基隆港，即於當日經由運送人即上訴人之船務代理寶威公司簽發貨
        物破損事故證明單，並由碼頭主管會簽屬實，此有該事故證明單在卷可考（
        見原審卷第九十二、九十三頁），足徵維京公司已依海商法第一百條第一項
        規定踐行書面通知。又此項「通知」僅係告知有貨損之事實為已足，與民法
        用以中斷時效之「請求」有間，上訴人就此「通知」爭執委無可採。系爭貨
        物既於船舶抵達基隆港時即由上訴人之船務代理寶威公司簽發貨物破損事故
        證明單，則上訴人此部分之辯稱，要屬無據。
      (三)被上訴人主張依亞太公司公證報告確認有損失之情事；上訴人辯稱依亞太公
        司所出具之公證報告與本件貨損無關連等語。查(1)被上訴人主張公證報告確
        係真正且為本件貨損證明之事實，業據提出公證報告為證（見原審卷第十二
        至三十頁）。而保險法所稱公證人，依保險法第十條之規定，係指向保險人
        或被保險人收取費用，為其辦理保險標的之查勘及估價與賠款之理算、洽商
        ，而予證明之人，且依同法第一百六十三條規定公證人均係屬具備專門知識
        與技術，經公證人考試及格並領有證照之公證人，是由公證人就系爭貨損所
        進行之公證檢驗，除有確實事證足以推翻外，自堪推定信為真實。本件被上
        訴人即提出該公證證據證明，上訴人倘未確實提出反證，即不得遽以否認公
        證之證明效力。(2)上訴人雖爭執該公證報告係於貨物運抵基隆後一星期後作
        成，應予存疑云云，然依國際貿易實務，貨物自抵港進倉至提領及公證貨損
        情形，自須一定之作業時間，縱被上訴人未於貨物抵港同時即公證貨損情形
        ，亦非屬可歸責之原因，且一星期後即公證貨損情形，作業時間，尚屬相當
        。況系爭貨物依基隆港務局棧埠管理處所檢送之棧埠管理規則節錄、倉棧儲
        轉作業程序之規定觀之，該處係依船務代理公司之委託申請進儲，船務代理
        公司即委託人，貨物出倉時，則由貨主委請報關行繳清倉儲費用後辦理提領
        ．．．，進口報單係由報關行製作後，向關稅局辦理報關，非為該處據以同
        意辦理貨物進儲或提領之用，經由該港進口之貨櫃均一律進儲港區外之貨櫃
        集散站，有該處八十六年四月十五日基棧倉字第０五三三號函及檢送之棧埠
        管理規則節錄、倉棧儲轉作業程序足資參酌（見本院前審卷第一百六十七至
        一百六十九頁），堪信系爭貨物係到達基隆港後，即由上訴人委由船務代理
        之寶威公司向基隆港務局棧埠管理處申請進儲，而進儲港區外之貨櫃集散站
        ，要無疑義，此與倉租之由何人負擔無涉，亦不得因進儲之申請即視為運送
        人已依載貨證券將貨載交付受領權人。則亞太公司所出具之公證報告載明八
        十二年十二月十五日確於基隆港西岸第三十二號碼頭進行公證，即非無據。
        系爭貨物於八十二年十二月八日運抵基隆港，即於當日經由上訴人之船務代
        理寶威公司簽發貨物破損事故證明單，並由碼頭主管會簽，已如上述，則貨
        損之公證報告於上訴人之船務代理寶威公司向基隆港務局棧埠管理處申請進
        儲後一星期內即告完成，要屬相當，堪予認定。上訴人既無法證明貨損之發
        生係進儲之後始由維京公司或被上訴人所為，徒以貨損之公證係貨載進儲後
        一星期作成而有所質疑，尚屬無據，殊不足取。(3)上訴人又辯稱，系爭吊車
        係屬舊品，本身即有鏽蝕、脫漆、凹陷情事，且由貨主自裝自計，貨主裝櫃
        封緘後，運送人根本無從查知，系爭貨物原本脫漆、凹陷、刮傷情事，即不
        得強令運送人為此負責等語，固以商業發票、保險單及載貨證券上FCL/FCL.
        記載為證。惟查，該貨載既經公證受損情事，倘係舊品本身受損，公證時應
        會發現載明，豈會作成損害公證，且均無此記載係舊品本身原有受損之情事
        ，況該公證係載明「發現受損」，亦可知非係舊品本身既有之損害，應係新
        生損害之狀況，甚者上訴人並未就系爭貨物係原有損害之事實，舉證證明，
        徒憑係舊品即推測本身原已受損云云，尚屬無據，要不可取。(4)上訴人再辯
        稱以同時進倉之編號一四六七四號載貨證券貨物，亦有相同記載，貨主卻未
        為求償之主張，足證入倉時本件舊品貨物之完好等語，固為被上訴人所不爭
        執，但此為各別貨主自身決定賠償請求之問題，殊不得據此推論貨載係完好
        未受損。是上訴人所辯，要與事理之常不合，亦不可取。(5)上訴人復依載貨
        證券記載僅乙件BOOM BUTT & HEAD暨三件BOOM INSERT及標明尺寸，辯稱公
        證報告第二頁「發現損害」欄並未記載尺寸、件數均不符，且無long boom
        walkway之貨物，因認公證與貨損無關連云云。查系爭貨物係分別表彰於編
        號第一四六七一、一四六七二號二件載貨證券（見原審卷第三十六至三十九
        頁），而編號第一四六七一號載貨證券所載貨物係分裝於編號ACLU─000
        0000、SACU─0000000、SACU─0000000、SACU─000
        0000號四只貨櫃中，是公證報告第一頁關於貨櫃號碼之記載，即係編號
        第一四六七一號載貨證券之貨物而為自明。該部分既屬系爭貨物之部分，則
        亞太公司出具之公證報告附載貨證券包含編號第一四六七一、一四六七二號
        二件載貨證券自明。則公證人為該項記載，自無礙於所公證檢視者為系爭貨
        物之事實，至為灼然。再依公證報告「發現損害」（DAMAGE FOUND）欄第二
        段所載，本件損害之情形分別係「13 pieces of bracing for boom butt
        badly bent and/or distorted.4 pieces of bracing for boom insert
        bent from 2cm to 4cm.2 sets of 10m long boom walkway bandly bent
        downward and/or upwand.」，就上訴人有爭執之第暨部分，姑不論系
        爭載貨證券所載之「1 only」實僅表明係一個單位，而就其計量單位則末明
        示，但該所謂一個單位中實係含括數件支架（several pieces of bracing
        ）。是依公證報告文義，真意應為：部分BOOM BUTT上之十三件支架嚴重
        彎曲變形；部分：BOOM INSERT上之四件支架有二公分至四公分不等之彎
        曲情形，此觀該公證報告原文係：13 piecesof bracing、for boom butt
        暨4 pieces of bracing、for boom insert甚明。足認亞太公司確係就本件
        系爭貨物進行公證無訛。上訴人就系爭貨物結構誤認，以為件數、尺寸及名
        稱不符，辯稱公證報告與貨損無關連云云，不足採信。
      (四)被上訴人主張本件一年時效有中斷，尚未罹於時效等語；上訴人則引用澳大
        利亞國海上貨物運送法第三條第六項規定，辯稱受貨人須於貨物送達或應送
        達之日起一年內起訴，否則就貨物所有損害，運送人或船舶均免除其所有責
        任，此之一年期限係除斥期間，與我國海商法第一百條第二項規定之時效期
        間不同，無時效中斷，被上訴人已逾一年之除斥期間，請求權早已滅失等語
        。查本件載貨證券之運送事項，應準據依我國法適用，已如前述，依海商法
        第一百條第二項規定，受領權利人之損害賠償請求權，自貨物受領之日或自
        應受領之日起一年內，不行使而消滅。此一年係消滅時效，並非除斥期間至
        明（修正後之我國海商法第五十六條第二項始與海牙規則作相同除斥期間之
        規定）。本件被上訴人於貨損後一年之時效期間內即八十三年七月二十五日
        定十日期間函請上訴人負損害賠償，此有該函件及上訴人於八十三年七月二
        十八日收受信函之回執附卷可稽（見原審卷第一百零八至一百十一頁），而
        被上訴人於「請求」後之六個月內即八十四年一月二十日起訴，有起訴狀上
        之收文日期戳可憑（見原審卷第五頁），依民法第一百三十條規定反面解釋
        該時效即於上開八十三年七月二十五日所為之請求為中斷時效，是被上訴人
        請求權並未罹於一年之消滅時效甚明。且本件債務不履行損害賠償請求權之
        準據法既為中華民國法律，即無單就時效期間割裂適用之餘地。是上訴人辯
        稱被上訴人請求權已罹於一年除斥期間云云，顯不可取。至上訴人於原審抗
        辯將維京公司於八十二年十二月十七日之「通知」誤為「請求」而謂請求權
        罹於時效，亦不足採，併此指明。
      (五)被上訴人主張本件載貨證券載明系爭貨物名稱，已可供客觀計價，並無單位
        責任限制之適用等語；上訴人辯稱，該載貨證券並未載明系爭貨物價值，應
        有單位責任限制之適用等語。按單位責任限制，乃在保障運送人於遇有非可
        歸責於運送人之意外事故致貨物滅失，而無法查證其價值時，得藉以杜絕
        方之紛爭，並減輕運送人所承受海上事故之風險，故載貨證券上如已記載系
        爭貨物之品名，性質、種類、重量、數量、產地，而依該等記載得以據以計
        算出其於到貨港當地完好之市場價值時，應無單位責任限制之適用。依海運
        實務，亦僅於載貨證券上載明貨物種類、品名、數量，運送人即應可初估其
        價值，以盡運送注意義務，並加買保險轉嫁於運費，苟率謂貨物之性質及價
        值均須記載，方無單位責任限制之適用，此已與實務操作之情形嚴重背離，
        且載貨證券多為定型化格式，而其上均無「貨物價值」一欄，而運送人得執
        託運人未就貨物價值併為記載，主張單位責任限制，誠有違誠信原則。再就
        本件卷附編號一四六七一、一四六七二號載貨證券觀之，經
        WILHE-LMSENLINES AUSTRALIA PTY LT D.於裝船前即將系爭塔式吊車及其零
        附件之品名、規格、數量代運送人即上訴人將前開貨物之性質等填載於載貨
        證券之「商品明細欄」（Quantity and description of  goods）。因此，
        上訴人自得依該品牌規格之塔式吊車於公開市場之交易行情，客觀估量計算
        出訟爭貨載之價值，是本件運送人即上訴人援引海商法第一百十四條第二項
        主張僅祗負擔單位限制責任云云，即非可採。
      (六)上訴人另辯稱，本件維京公司之損害，係以澳大利亞幣計算，填補即應以澳
        大利亞幣，被上訴人自不得以新台幣主張等語。但查，本件維京公司係我國
        法人，我國通用貨幣為「新台幣」，且貨物係在台灣，不論減少貨物之價值
        損害或回復原狀應自國外進口零件修護，維京公司之損害金額均係以新台幣
        計算損失，縱令系爭貨載係以「澳大利亞幣」計算進口，但維京公司亦係必
        以新台幣匯兌澳大利亞幣給付，則維京公司損失自係新台幣，而非澳大利亞
        幣，則被上訴人請求被上訴人給付新台幣，尚無不合。
  五、綜上所述，被上訴人主張基於維京公司讓與載貨證券之債務不履行損害賠償債
      權，而提出公證報告以證明維京公司系爭貨物之損失金額，且有維京公司之讓
      與債權之代位證明書（內含受讓債權），及載貨證券為維京公司所持有，並將
      該貨損通知上訴人之船務代理寶威公司，且上訴人復未能依海商法第一百零六
      條第二項為免除責任之舉證，則被上訴人基於受讓維京公司對上訴人載貨證券
      之債務不履行損害賠償債權，請求上訴人給付七十六萬七千四百十二元，及自
      催告期滿翌日即八十三年八月八日起至清償日止，按年息百分之五計算之利息
      ，為有理由，應予准許。上訴人所辯，均不可取。從而，原法院於上開金額範
      圍內，為被上訴人勝訴之判決，理由雖有不同，但結論並無不合，上訴人之上
      訴仍無理由，應予駁回。
丙、本件事證已臻明確，被上訴人係基於保險法第五十三條、海商法第一百零六條、
    第一百零七條、第一百十八條及第五條適用民法第六百三十四條、第六百三十六
    條暨民法第二十八條、第一百八十四條及第一百八十八條第一項侵權行為、第二
    百二十四條債務不履行等之相關條文本於載貨證券及運送契約債務不履行及侵權
    行為等法律關係主張權利，此為請求權競合關係，惟被上訴人以單一之聲明，主
    張上開數項訴訟標的，並未請求法院選擇其中之一裁判，亦未定有先後之順序，
    係請求法院就各該訴訟標的同時為裁判，此為訴之重疊之合併，其中因原審係基
    於保險法第五十三條代位權部分而為判決，且上訴人就該部分判決表明不服，本
    院自應先就該部分為審判，而該代位權之訴部分，既經本院認為無理由，而駁回
    被上訴人之訴，及被上訴人就載貨證券之債務不履行損害賠償請求權之訴，既有
    理由，則其餘請求權之訴部分，本院自毋庸另為判決；又被上訴人先位聲明部分
    ，既有理由，則備位聲明部分，本院亦勿庸予審理判決；且兩造其餘攻擊防禦方
    法與本件判決結果不生影響，不另一一審酌，附此敘明。
丁、據上論結，本件上訴為有理由，依民事訴訟法第四百四十九條第二項、第七十八
    條，判決如主文。
中      華      民      國    九十二    年      一      月    二十八    日
                                  民事第十四庭
                                      審判長法  官  張  劍  男
                                            法  官  彭  昭  芬
                                            法  官  李  行  一
右正本係照原本作成。
不得上訴。
中      華      民      國    九十二    年      一      月    二十九    日
                                            書記官  黃        愛


司法院資訊處製作；財團法人民間司法改革基金會備份。
